臺北高等行政法院判決　　　　　　　　　　　　　　九十二年度訴字第三六二四號
　　　　　　　　　　　　　　　.
　　原　　　告　甲○○
　　被　　　告　銓敘部
　　代　表　人　乙○○部長）.
　　訴訟代理人　丁○○
　　　　　　　　丙○○
右當事人間因優惠存款事件，原告不服公務人員保障暨培訓委員會中華民國九十二年
七月十五日九二公審決字第○○九七號再復審決定，提起行政訴訟。本院判決如左：
　　主  文
原告之訴駁回。
訴訟費用由原告負擔。
　　事  實
壹、事實概要：
    緣原告甲○○原任交通部公路總局副工程司，其自願退休案經被告銓敘部民國（
    下同）九十一年六月六日部退三字第○九一二一五三二八四號函依公務人員退休
    法第四條第一項第二款規定，核定自九十一年八月十六日自願退休生效，並於該
    函三、備註：(二)載明：「黃副工程司非屬依行政院訂定之全國軍公教員工待遇支
    給要點（下稱待遇支給要點）之公務人員俸額標準表（下稱俸額標準表）支（俸
    ）薪之公務人員，依規定不得辦理優惠存款（按：指依退休公務人員公保養老給
    付金額優惠存款要點〔下稱優惠存款要點〕辦理優惠存款）。」及於同函所送之
    公務人員月退休金證書附註欄加註：「公保養老給付金額不得辦理優惠存款」在
    案。原告不服上開退休核定函備註欄及月退休金證書加註公保養老給付金額不得
    辦理優惠存款之處分，循序提起復審、再復審，均遭駁回，遂向本院提起行政訴
    訟。
貳、兩造聲明：（原告未於言詞辯論及準備期日到庭，玆據原告起訴狀意旨記載其聲
    明及主張）
一、原告聲明求為判決：
(一)、再復審決定、復審決定及原處分均撤銷。
(二)、命被告給付自退休生效日起迄今公保養老給付優惠存款利息之利息與精神損失、
    雜項開支費用等共計一百二十六萬三千四百元整。
二、被告聲明求為判決：
(一)、駁回原告之訴。
(二)、訴訟費用由原告負擔。
參、兩造之爭點：
一、原告主張之理由：
(一)、原告前服務於行政院國軍退除役官兵輔導委員會榮民工程事業管理處（下稱退輔
    會榮工處）二十二年，八十三年三月一日商調進入交通部公路總局，九十年起原
    告身體病況百出，因此於九十一年八月十六日提前退休養病，自服務於公路總局
    至退休日止計八年，合計三十年整，本年資業經被告核定在案。惟退休前三個月
    竟接獲被告退休核定書，其中註明不得辦理「公保養老給付金優惠存款」，被告
    認定有違公平及比例原則：
１、參考本院九十年度訴字第六一三七號判決意旨：被告訂定之公保優惠存款要點違
    反憲法公平原則，被告不得以公務員最後在職機關的支薪方式，作為可否辦理優
    惠存款之標準，而應依公務員曾經服務單位之性質，分段依年資作准否辦理優惠
    存款之決定。查對於退休人員，公保養老給付金額得否適用優惠存款，法律並無
    明文規定，被告不應僅遵循一紙考慮不周、過於草率之行政命令。且得辦理退休
    人員依優惠存款要點中之所謂貧困軍人（上校）退休後約可支領每月六萬多元、
    窮困教師約可支領月退俸七萬五千多元，惟原告只領月退俸約四萬元，實屬不公
    。原告曾任職二十二年之退輔會榮工處係符合優惠存款之機關，若以年資長短、
    比例及公平原則考量，難道比不上八年年資？優惠存款不合理之情形，已發生原
    告之部分同事，其於退休前兩年由公路總局商調至「得辦理優惠存款之機關」，
    退休後所有給付均可辦理優惠存款，此實違反憲法保障之公平及比例原則。
２、復依行政程序法第六條及釋字第四八五號解釋意旨，故平等原則係保障人民法律
    地位之實質平等，對於本質上相同之事物，禁止恣意而為不同待遇，對於本質上
    不同之事物，亦禁止恣意為相同待遇，平等原則雖不禁止對人民為差別待遇，惟
    亦斟酌規範事物性質之差異，基於合理正當之理由而為，否則仍屬恣意而為之差
    別待遇，並有違平等原則。
(二)、當初建立公保養老給付辦理優惠存款制度之目的，即為照顧一般軍公教人員退休
    後之基本生活。對於被告基於恣意行政命令所為處分，偏離公保養老給付辦理優
    惠存款之目的，對於原告之處分顯屬恣意之差別待遇，更有違平等原則之初衷。
二、被告主張之理由：
(一)、查優惠存款要點於六十三年十二月訂定發布時，第一點即明定，養老給付金額辦
    理優惠存款之範圍，以依公務人員退休法核准退休之人員，並依行政院公布之「
    全國軍公教人員待遇支給辦法」（按：現已修正為「全國軍公教員工待遇支給要
    點」）所定之俸額標準表支薪者為限。上開要點係被告本於權責，依制度之本旨
    ，於符合整體公益衡平原則，並兼顧退休公務人員之實質權益保障，就不同待遇
    類型人員之退休與在職所得多寡加以斟酌後所為規定，以符合優惠存款制度乃為
    照顧現職所得及退休所得偏低之公務人員退休生活之建制意旨。至八十四年十一
    月十八日修正發布之優惠存款要點第二點第一項規定：「退休公務人員公保養老
    給付金額依本要點辦理優惠存款，須合於下列各款條件：(一)、依公務人員退休法
    辦理退休。(二)、最後在職之機關係適用行政院訂定之全國軍公教員工待遇支給要
    點之公務人員俸額標準表支薪。(三)、依中華民國八十四年七月一日公務人員退休
    法修正施行前之公務人員保險年資，所核發之養老給付。」上開要點修正發布後
    ，被告即迭接有關機關來函反映，因本機關或所屬機關改制為行政機關；或原為
    支領單一薪給待遇之機關，現已改支一般行政機關待遇，已符合依全國軍公教員
    工待遇支給要點之俸額標準表支薪，建請同意其所屬人員所具八十四年七月一日
    公務人員退撫新制施行前之任職年資，於依公務人員退休法辦理退休時，所計給
    之公保養老給付得辦理優惠存款。被告經邀集相關機關研議後，於八十八年七月
    三日修正發布優惠存款要點第二點，增列第二項規定：「如因機關改制或待遇類
    型變更始符合前項規定之機關，其人員於中華民國八十四年六月三十日以前曾任
    符合併計公務人員退休之年資，未曾領取待遇差額、退休金差額或未支領單一薪
    給、中美基金、實施用人費率或未實施用人費率事業機構待遇者，其參加公保期
    間所計給之公保養老給付得辦理優惠存款。」亦即對於部分因改制而符合條件之
    機關，其所屬人員於退撫新制實施前之保險年資，按其各期間之待遇類型分別論
    究，屬於符合依待遇支給要點支薪之年資所核給之公保養老給付得以辦理優惠存
    款，俾符公平、合理之原則。至於退休時其最後在職機關仍非適用待遇支給要點
    支薪者，其所領之公保養老給付因不符上開要點所定條件，自仍不得辦理優惠存
    款。又上開要點於八十九年十月四日再次修正，上開規定均予維持。
(二)、茲以原告最後在職之機關為交通部公路總局，係適用未實施用人費率交通事業機
    構待遇，並非適用行政院訂定之待遇支給要點之俸額標準表支薪，與上開要點規
    定所需條件顯有不合，是以，被告九十一年六月六日部退三字第○九一二一五三
    二八四號函備註及月退休金證書附註欄，核定原告公保養老給付金額不得辦理優
    惠存款，於法並無違誤。而被告對於核給之公保養老給付金額得否辦理優惠存款
    ，向均依上開規定辦理，即當事人得否辦理優惠存款均按同一標準審核，自無為
    恣意不合理之差別待遇。
(三)、至原告訴請應採分段計算，准其任職於退輔會榮工處年資所核給之養老給付金額
    ，得辦理優惠存款始符平等原則一節，按政府各部門之職掌特性各有不同，為反
    應工作內涵之繁簡難易、職責輕重，並以績效為導向，乃訂有不同之待遇類型，
    而適用不同待遇類型之人員，其各項權益之設計互有不同，以求整體之衡平，尚
    不得就個別權益事項相互援引比照。且被告於六十三年訂定優惠存款要點自始即
    規定養老給付辦理優惠存款之範圍，應以依公務人員退休法核准退休之人員，並
    依行政院訂定之待遇支給要點所定之俸額標準表支薪者為限，並非於原告調職至
    交通部臺灣區國道新建工程局後始修正該項規定，原告基於其自由意願轉調至不
    得辦理優惠存款之機關，其不得辦理優惠存款係其自由意願選擇之結果，尚不得
    據以指摘優惠存款要點違反平等原則，此有本院八十九年度訴字第七號判決及最
    高行政法院九十一年度判字第二○六○號判決可資參照。
(四)、另依行政訴訟法第七條之規定，原告雖得於提起撤銷訴訟時合併請求損害賠償或
    其他財產上給付；但原告之請求如具有法令上之正當依據時，亦僅得請求所受損
    害及所失利益，於法無明文時，究無請求非財產上損害之餘地，是以，原告起訴
    另請求精神損失一節，於法實屬無據。綜上論結，本件再復審決定，於法並無不
    合，原告之訴應予駁回。
　　理  由
甲、程序方面：本件原告經合法通知，未於言詞辯論期日到場，依行政訴訟法第二百
    十八條準用民事訴訟法第三百八十六條、第三百八十五條第一項前段規定，核無
    民事訴訟法第三百八十六條所列各款情形，爰依到場被告之聲請，由其一造辯論
    而為判決，合先敘明。
乙、實體方面：
一、原告起訴意旨略謂：建立公保養老給付辦理優惠存款制度之目的，即為照顧一般
    軍公教人員退休後之基本生活。原告曾任職二十二年之退輔會榮工處係符合優惠
    存款之機關，參考本院九十年度訴字第六一三七號判決、行政程序法第六條及釋
    字第四八五號解釋意旨，可知被告認定原告不得辦理公保養老給付金優惠存款之
    處分有違公平及比例原則，爰起請求如訴之聲明云云。
二、查退休公務人員公保養老給付金額得否適用優惠儲存，法律並無明文規定，銓敘
    部為求各類公務人員間之權益衡平，於六十三年十一月一日起退休公務人員公保
    養老給付金額比照軍人保險之退伍給付，得連同一次退休金辦理優惠存款，嗣於
    同年十二月十七日訂定發布優惠存款要點，以作為辦理上述退休公務人員公保養
    老給付金額優惠存款之依據。是以，退休公務人員公保養老給付優惠存款，係政
    府早期為照顧一般公教人員退休生活而建立之政策性福利措施，並非公教人員保
    險之法定給付項目。而優惠存款要點之訂定，係屬主管機關被告之職權（參照司
    法院釋字第四四三號解釋理由書之層級化法律保留原則體系，就關於給付行政措
    施，係屬低密度法律保留），是以給付行政措施應對何一群體、何種事項為給付
    ，給付之種類，項目為何，應由行政機關基於其行政之積極性、公益性，酌量當
    時之社會經濟狀況，財政收支情形，除非涉及公共利益之重大事項，應有法律或
    法律授權之命令為依據之必要外，自應有行政機關整體性考量之自由形成空間，
    優惠存款要點之訂定，係屬銓敘部之權責，其超額利息亦由退休金支給機關編列
    預算支付，並非由保險費負擔，故該要點之適用對象，係該部依制度之本旨，於
    符合整體公益衡平原則，並兼顧退休公務人員之實質權益保障，就不同待遇類型
    人員之退休與在職所得多寡加以斟酌後所為規定，尚難遽指為違反行政程序法第
    六條比例原則及釋字第四八五號解釋平等原則意旨。
三、茲依八十九年十月四日修正發布上開要點第二點第一項規定：「依本要點辦理優
    惠存款，須合於下列各款條件：（一）依公務人員退休法辦理退休。（二）最後
    在職之機關係適用行政院訂定之全國軍公教員工待遇支給要點之公務人員俸額標
    準表支薪。（三）依中華民國八十四年七月一日公務人員退休法修正施行前之公
    務人員保險年資，所核發之養老給付。」是以，退休公務人員除須依公務人員退
    休法辦理退休外，並須其最後在職機關係適用待遇支給要點之俸額標準表支薪，
    且依八十四年七月一日公務人員退休法修正施行前之公務人員保險年資所核發之
    公保養老給付，始得依該要點辦理優惠存款。
四、卷查原告原係交通部公路總局副工程師，其自願退休案，前經銓敘部以九十一年
    十一月一日部退三字第０九一二一九０七九四號函核定自九十二年一月十六日退
    休生效，並以其最後在職之機關，係適用未實施用人費率交通事業機構待遇，並
    非適用待遇支給要點之俸額標準表支薪，核與優惠存款要點第二點第一項規定之
    條件不合，而於同函三、備註：（四）註記，不得辦理優惠存款，並於公務人員
    月退休金證書附註欄加註：公保養老給付金額不得辦理優惠存款，揆諸上開說明
    ，其認事用法，洵無不合。
五、至原告請求重新核定其公保養老給付金額優惠存款，係依據之本院九十年度訴字
    第六一三七號判決之見解，茲該判決業經銓敘部依法提起上訴，業經最高行政法
    院以九十三年判字第七八號判決廢棄並駁回原告之訴在案。另依行政訴訟法第七
    條之規定，原告雖得於提起撤銷訴訟時合併請求損害賠償或其他財產上給付；但
    原告之請求如具有法令上之正當依據時，亦僅得請求所受損害及所失利益，究無
    請求非財產上損害之餘地，原告起訴另請求精神損失一節，亦屬無據，均附此敘
    明。
丙、從而，被告依首揭規定，為公保養老給付金額不得辦理優惠存款之註記，並無不
    合。一再復審決定遞予駁回，亦無違誤，均應予維持。本件原告之訴為無理由（
    包括撤銷訴訟及一般給付訴訟），均應予駁回。
據上論結，本件原告之訴為無理由，爰依行政訴訟法第二百十八條、第九十八條第三
項前段、民事訴訟法第三百八十五條第一項前段判決如主文。
中　　華　　民　　國　　九十三　　　年　　　十　　　  月　　　十五　　 日
                 臺 北 高 等 行 政 法 院   第 五 庭
                                審 判 長 法  官　張瓊文
                                         法  官　帥嘉寶
                                         法  官　劉介中
右為正本係照原本作成。
如不服本判決，應於送達後二十日內，向本院提出上訴狀並表明上訴理由，如於本判
決宣示後送達前提起上訴者，應於判決送達後二十日內補提上訴理由書（須按他造人
數附繕本）。
中　　華　　民　　國　　九十三　　　年　　　十　　　  月　　　十五　　 日
                                          書記官 黃明和
